【裁判字號】    89,自,519
【裁判日期】    900424
【裁判案由】    挖掘墳墓等
【裁判全文】
臺灣高雄地方法院刑事判決                          八十九年度自字第五一九號
    自  訴  人  戊○○
    自訴代理人  徐豐明律師
                陳慧博律師
                郭季榮律師
    被      告  乙○○
    被      告  丁○
右列被告等因挖掘墳墓罪等案件，經自訴人提起自訴，本院判決如左：
    主  文
乙○○、丁○均無罪。
    理  由
一、自訴意旨略以：緣坐落高雄縣林園鄉王公廟苦苓小段二三四號土地上自訴人先父
    張水泉墳墓所在用地，係自訴人與兄（已死亡）於民國六十九年間向被告丁○購
    買作為埋葬先父張水泉之用，詎自訴人於八十九年四月五日前往掃墓祭拜先父時
    ，發現先父之墳墓竟已被挖掘，經詢問附近人士始得知係被告丁○於八十八年五
    、六月間僱請被告乙○○將先父之墳墓打掉後，另行建造林姓歷代祖先宗祠所為
    ，因認被告乙○○、丁○二人共同涉犯刑法第二百四十八條發掘墳墓罪及同法第
    三百五十四條毀損罪嫌。
二、按犯罪事實應依證據認定之，無證據不得推定其犯罪事實；又不能證明被告犯罪
    或其行為不罰者，應諭知無罪之判決，刑事訴訟法第一百五十四條、第三百零一
    條第一項分別定有明文。而認定不利於被告之事實，須依積極證據，苟積極證據
    不足為不利於被告事實之認定時，即應為有利於被告之認定，更不必有何有利之
    證據，復有最高法院著有三十年上字第八一六號判例可資參照。再按刑法第二百
    四十八條所謂之「墳墓」，係指埋葬有人類屍體、遺骨、遺髮、火葬之遺灰或殮
    葬物之墳墓而言，故刻木主點血埋葬之墳或僅有砲蓋碎片，原無遺骨、遺灰等物
    之土窟，均非該條所謂之墳墓，縱予發掘，亦不能成立刑法上之發掘墳墓罪，此
    亦有司法院一０二一號解釋及最高法院二十八年上字第二八０七號判例意旨可供
    參考。
三、自訴人認被告二人共犯挖掘墳墓、毀損等罪嫌，係以其父張水泉位於高雄縣林園
    鄉王公廟苦苓小段二三四號土地上之墳墓，遭被告丁○僱請被告乙○○將該墳墓
    挖掘後，另行建造第三人祖先宗祠為論據，並提出該墓地前後照片六幀及案外人
    丙○○與自訴人之談話錄音帶，暨自訴人與警員訪查丙○○、乙○○二人之現場
    談話錄音帶一卷及其譯文一份等證據。惟訊據被告丁○、乙○○均堅決否認有何
    觸犯挖掘墳墓及毀損罪行，被告丁○辯稱：伊未雇用乙○○挖掘自訴人之父墳墓
    或清理墓地等語；被告乙○○雖坦承受雇丁○清理墓地之事實，惟辯稱：伊清理
    時墓地時，現場僅殘留部分破舊墓磚等物，已無屍體或斂物等埋葬物，伊只是將
    空棺及廢棄墓磚等物清除填平整地而已等語。經查；
（一）自訴人原在高雄縣林園鄉王公廟苦苓小段二三四號被告丁○所承租之國有土地
      上埋葬其父張水泉所興建之墳墓，已遭拆除之事實，有自訴人所提出墳墓原狀
      及已拆除現狀之照片四幀互核可稽（即自訴狀所附經編號一、二及三、四部分
      ），上開土地現確已無自訴人之父張水泉墳墓一情，復為被告二人所不爭執，
      此部分事實，已堪認定。
（二）次查，自訴人指訴編號一、二照片所示埋葬其父之墳墓係遭被告二人所拆除一
      節，為被告二人所否認，而被告乙○○確曾受雇丁○整理該墓地之事實，固為
      被告丁○所否認，然查，此部分已據被告乙○○供述在卷，且該地係被告丁○
      所承租供人作為埋葬之用地，衡情倘非其受意，乙○○豈會任意在丁○土地上
      從事整地工作，又被告乙○○整地時，曾向證人丙○○提及係丁○僱請伊整地
      ，於警員查訪時亦為相符陳述等情，為被告乙○○所承認，且經證人丙○○及
      警員崔聖倫於本院證述在卷，並有自訴人與丙○○之對話錄音帶及自訴人與警
      員崔聖倫訪查丙○○、乙○○二人之現場談話錄音帶一卷及其譯文一份附卷供
      參，被告乙○○整理墓地確係受被告丁○之指示而為之，已堪肯認，被告丁○
      空言否認，自不可採。惟查，被告乙○○陳稱：整地時該墳墓內之遺骨等斂葬
      物均已遭遷離一情，已據自訴人坦承其父張水泉之遺骨確實已於八十七年間撿
      骨火化另行安放在靈骨塔內等語在卷（見本院八十九年十月十九日審判筆錄）
      ，足認被告乙○○陳稱整地時已無遺骨等斂葬物一情，確為屬實，該墓地既已
      無遺骨等埋葬物，參考前揭司法院一０二一號解釋及最高法院二十八年上字第
      二八０七號判例意旨，已非屬刑法第二百四十八條所保護之「墳墓」客體，應
      堪肯認，故被告乙○○縱予發掘，除依其情節另可成立毀損罪外，已不能再以
      上開發掘墳墓罪相繩，要屬無疑。自訴人雖另稱：其僅暫時將其父之遺骨遷移
      ，仍欲擇日將父母之遺骨合併安葬於該處等語，自訴人之代理人並據以陳稱自
      訴人主觀上仍有將該墓地作為埋葬父母之意，認該已撿骨之墓地仍屬前揭發掘
      墳墓罪所保護之「墳墓」客體等語，然按發掘墳墓罪之本旨，固係在保護社會
      重視墳墓之習慣，然其立法意旨係在保護社會敬重墳墓內所埋葬之人類屍骨、
      遺物等斂葬物之善良風俗，而非係在保護墳墓之結構體本身或死者之遺族，故
      該罪名之成立，應以行為人所發掘之客體係埋葬有遺體等斂葬物之墳墓為構成
      要件，且行為人主觀上對其所挖掘者為埋葬死者遺體之墳墓，有所認識，而予
      以挖掘，始能成立該罪，倘所挖掘者係已經死者遺族撿骨之空墓，即與該罪之
      構成要件不符，自不得再以該罪相繩，故自訴人既已將其父之遺骨撿起火化另
      行安置，殘存之墳墓實體本身即已非屬該罪所保護之「墳墓」客體，至其主觀
      上是否尚有作為日後埋葬之用，並不再該罪保護之範圍內，要不得執為被告犯
      行成立與否之認定依據。故本件被告丁○僱請被告乙○○整理自訴人先父墓地
      之行為，尚不構成發掘墳墓罪。
（三）至自訴人自訴被告二人另犯毀損罪一節，按自訴人之指訴，係以使被告受刑事
      訴追為目的，是其陳述是否與事實相符，仍應調查其他證據以資審認，不得僅
      憑自訴人之之指述，即為不利被告事實之認定，此由最高法院五十二年台上字
      第一三００號判例意旨認告訴人之告訴，係以使被告受刑事訴追為目的，是其
      陳述是否與事實相符，仍應調查其他證據以資審認等相關見解可供參考。茲以
      被告乙○○否認其有挖掘毀損張水泉墳墓犯行，所稱伊整地時現場僅有部分破
      舊墓磚、空棺等物殘存，伊僅將棺木及破磚石清除後填平整地，並未將完好墳
      墓拆除等語，已據見聞被告整地之證人丙○○證述：伊見乙○○整地時，現場
      已與拆除後之照片情形大致一樣，當時已無墓碑，是空墓等語，及證人甲○亦
      證稱：伊當時受事主委託前往現場尋找墓地時，乙○○在現場附近施工，當時
      並未見到張水泉之墳墓，只有一曾經埋葬過的舊墓，但棺木已移除，僅剩一堆
      石頭等語互核可證，自訴人雖以證人甲○因恐涉案而為不實之證述，認其證詞
      不可採，然自訴人既自陳先前已將其父之遺骨撿骨火化，撿骨起掘墳棺時是否
      因此移除墓碑，或因而毀損部分墓塚，亦不無可能，而自訴人就此部分並無證
      據足以證明其父原有之墳墓係遭被告乙○○挖掘剷平，故縱認上開二證人之證
      詞無從採信，然此部分除自訴人片面之指述，亦無其他積極之證據可資證明被
      告等確有上開毀損犯行，故依前揭規定及判例意旨，既無積極證據證明被告犯
      罪，即應對被告為有利之認定，不必更有何有利之證據，且被告亦無自證無罪
      之義務，此部分亦應為無罪之諭知。
（四）綜上所述，自訴人自訴被告二人涉犯發掘墳墓及毀損二罪，均無從為被告二人
      有罪之認定，本件自屬不能證明被告犯罪，均應無罪諭知。
據上論斷，應依刑事訴訟法第三百四十三條、第三百零一條第一項，判決如主文。
中      華      民      國    九十      年      四      月    二十四    日
                                  臺灣高雄地方法院刑事庭
                                      法  官  陳淑卿
右正本證明與原本無異。
如不服本判決，應於判決送達後十日內，向本院提出上訴狀。
  書記官  陳朝宗
中      華      民      國    九十      年      四      月    二十四    日


司法院資訊處製作；財團法人民間司法改革基金會備份。
